【裁判字號】    97,聲判,43
【裁判日期】    970331
【裁判案由】    聲請交付審判
【裁判全文】
臺灣臺北地方法院刑事裁定        九十七年度聲判字第四三號
聲  請  人
即  告訴人  乙○○
代  理  人  李永裕律師
被      告  甲○○
上列聲請人即告訴人因被告偽造文書案件，不服臺灣高等法院檢
察署檢察長中華民國九十七年二月二十日以九十七年度上聲議字
第七八九號駁回再議之處分（原不起訴處分案號：臺灣臺北地方
法院檢察署九十六年度偵字第二五五一六號），聲請交付審判，
本院裁定如下：
    主  文
聲請駁回。
    理  由
一、按告訴人不服上級法院檢察署檢察長或檢察總長認再議為無
    理由而駁回之處分者，得於接受處分書後十日內委任律師提
    出理由狀，向該管第一審法院聲請交付審判；法院認交付審
    判之聲請不合法或無理由者，應駁回之，刑事訴訟法第二百
    五十八條之一、第二百五十八條之三第二項前段，分別定有
    明文。次按民國九十一年一月十七日三讀通過，同年二月八
    日公布之刑事訴訟法第二百五十八條之一係參考德國刑事訴
    訟法第一百七十二條第二項之規定及日本刑事訴訟法第二百
    六十二條準起訴之規定，增訂「聲請法院交付審判制度」，
    告訴人於不服上級檢察署之駁回處分者，得向法院聲請交付
    審判；其目的係為對於檢察官起訴裁量之制衡，除貫徹檢察
    機關內部檢察一體之原則所含有之內部監督機制外，另宜有
    檢察機關以外之監督機制，由法院保有最終審查權而介入審
    查，提供告訴人多一層救濟途徑（刑事訴訟法第二百五十八
    條之一立法理由參照）以促使檢察官對於不起訴處分為最慎
    重之篩選，審慎運用其不起訴裁量權；從而，本條之適用一
    方面係強制告訴人先循檢察機關內部之監督機制救濟無效果
    後，始由法院為之，另方面亦促使檢察機關內部省視其不起
    訴處分是否妥當，法院有最終審查權；故交付審判之制度雖
    賦予法院於告訴人交付審判之聲請裁定准否前，可依同法第
    二百五十八條之三第三項規定為「必要之調查」，然法院於
    審查交付審判之聲請有無理由時，應以審酌告訴人所指摘不
    利被告之事證未經檢察機關詳為調查或斟酌，或不起訴處分
    書所載理由違背經驗法則、論理法則及證據法則為限，方符
    本條係為制衡檢察官起訴裁量權之立法意旨。
二、聲請人即告訴人乙○○以被告甲○○涉有刑法偽造文書及詐
    欺罪嫌而提出告訴，案經臺灣臺北地方法院檢察署檢察官偵
    查後，認系爭信用卡係告訴人授權使用，且被告於系爭信用
    卡及簽帳單係簽署其自己英文署名，此亦與刑法偽造文書之
    構成要件有間，此外，復查無其他積極事證，足認被告確有
    上開犯行，應認犯罪嫌疑不足，而於九十七年一月三日以九
    十六年度偵字第二五五一六號為不起訴處分，告訴人收受上
    揭不起訴處分書，於法定期間內具狀聲請再議，案經臺灣高
    等法院檢察署檢察長認再議無理由，而於九十七年二月二十
    日以九十七年度上聲議字第七八九號處分書駁回聲請，告訴
    人於接受前開處分書後十日內，委任律師提出聲請交付審判
    理由狀，向本院聲請交付審判，經本院審核告訴人之程序要
    件，符合刑事訴訟法第二百五十八條之一第一項之規定，此
    有刑事委任狀及聲請交付審判理由狀附於本院卷可參，復經
    本院依職權調閱臺灣臺北地方法院檢察署九十六年度偵字第
    二五五一六號偵查卷全卷、臺灣高等法院檢察署九十七年度
    上聲議字第七八九號卷宗核閱無誤，是本件聲請程序係屬適
    法，合先敘明。
三、告訴人聲請交付審判意旨略以：
  (一)原檢察官不起訴處分書及再議駁回處分書均僅以用「肉眼觀
    察」筆跡是否相同。惟筆跡鑑定為一門專門之事學問，非送
    請專家鑑定不足以判斷兩者筆跡是否相同，且除有顯著跡象
    ，凡具字學常識之人，足以肉眼辨別其真偽異同者外，必須
    就其內容，依法付與鑑定，始足以資判斷，此亦為最高法院
    三十一年上字第二二○○號判例、八十八年度臺上字四一八
    五號判決之意旨，故原檢察官及再議駁回處分書僅用「肉眼
    觀察」即率爾認定信用卡申請書之簽名「乙○○」與告訴人
    於警詢及臺灣臺北地方法院檢察署詢問時之簽名「乙○○」
    兩者相同云云，顯有偵查不備之瑕疵。
  (二)縱認依「肉眼觀之」荷蘭銀行之信用卡簽名「乙○○」與聲
    請人於警詢與臺灣臺北地方法院檢察署詢問時之簽名「乙○
    ○」二者筆跡相符，然告訴人指訴被告未得其同意，偽簽告
    訴人之姓名據以申請四家銀行之信用卡，縱其中一家（即荷
    蘭銀行）僅憑檢察官以「肉眼觀察」而認定為告訴人所親簽
    ，然檢察官亦應深入調查告訴人所指其他三家銀行（即上海
    商業銀行、花銀銀行及中國信託商業銀行），以查明被告是
    否有偽造文書之犯行，然原不起訴處分竟全未置理。
  (三)原檢察官不起訴處分書及再議處分理由書徒以「告訴人與被
    告為夫妻關係，加以被告又無收入，其家庭三人生活所用資
    金來源，若無告訴人提供，或授權被告先行刷卡再以銀行帳
    戶扣款，則家庭經濟從何而來？是被告所辯，前開信用卡係
    告訴人授權使用等情，尚非無稽，堪予採信」云云，遽認告
    訴人有授權被告申請信用卡及同意使用之情事，此顯係檢察
    官僅憑個人經驗解讀後之不當判斷，且告訴人從未授權被告
    可申請多張信用卡並持有消費，況若被告真有獲得告訴人授
    權之情事，事後又何必將信用卡背面所簽自己姓名「Wendy
    Wu」用鉛筆加以塗銷？再依常情推斷，一般人申請二張信用
    卡似已夠多，告訴人家境亦非富裕，白天除忙於工作外，晚
    上還須兼課教書，假日更在研究所進修，衡諸常理頂多同意
    被告申請一、二張信用卡使用，絕無可能同意被告申請多達
    四張信用卡，顯見被告趁告訴人忙碌不堪無暇顧及金錢流向
    之狀況下，擅自申請四張信用卡並藉以盜刷獲取不當利益，
    是檢察官僅以被告與告訴人為夫妻關係，率認被告獲得告訴
    人之授權云云，非但與證據不符，亦無事實根據。
  (四)縱認被告與告訴人為夫妻關係，然申請信用卡並不屬於夫妻
    得互相代理日常家務行為，被告自不得代理告訴人申請信用
    卡，再加上告訴人從未允許或授權被告使用告訴人之信用卡
    ，是被告冒用告訴人名義申請四張信用卡，並每月刷卡消費
    高達新臺幣（下同）數萬元，且全由告訴人銀行帳戶內扣款
    支付，是被告未經告訴人授權，冒名申辦信用卡乃構成偽造
    文書彰彰明甚。
  (五)被告明知未取得告訴人之授權，竟趁告訴人工作忙碌無暇分
    心他顧之際，偽簽告訴人之姓名向四家銀行申請核發信用卡
    （即荷蘭銀行、上海商業銀行、花銀銀行及中國信託商業銀
    行），俟取得上開四家銀行信用卡後，意圖為自己或第三人
    不法之所有，明知自己非真正之持卡人，竟簽自己姓名於簽
    帳單上並交付特約商店之售貨人員，致售貨人員陷於錯誤，
    誤認係告訴人本人持信用卡消費，因而交付被告財物，且每
    月高達數萬元之刷卡金額亦全由告訴人之帳戶內扣款支付，
    造成告訴人之財產受有損害，被告上開犯行應已構成刑法詐
    欺取財罪，再議處分書認上開犯行屬民事糾葛，認事用法顯
    有不當云云。
四、經查：
  (一)按犯罪事實應依證據認定之，無證據不得認定犯罪事實，刑
    事訴訟法第一百五十四條第二項定有明文。此所謂認定犯罪
    事實之證據，無論其為直接或間接證據，均須達於通常一般
    人均不致有所懷疑，而得確信其為真實之程度，始得據為有
    罪之認定，若其關於被告是否犯罪之證明未能達此程度，而
    有合理性懷疑之存在，致使無法形成有罪之確信，根據「罪
    證有疑、利於被告」之證據法則，即不得遽為不利被告之認
    定（最高法院二十九年上字第三一○五號、四十年臺上字第
    八六號、七十六年臺上字第四九八六號判例參照）。次按告
    訴人之告訴，係以使被告受刑事追訴為目的，其指訴是否與
    事實相符，仍應調查其他證據，以資審認，必被害人所述被
    害情形，無瑕疵可擊，且就其他方面調查，又與事實相符，
    始足據為有罪判決之基礎（最高法院八十一年度臺上第三五
    三九號判決參照）。
  (二)本件告訴人係以被告基於偽造文書之故意，於告訴人之信用
    卡背面持卡人簽名欄，偽簽被告自己之英文署名「Wendy Wu
    」，多次持往特約商店，於簽帳單上簽署刷卡消費，造成商
    家誤以為持卡人即信用卡所有人而將財物交付，因認被告涉
    犯刑法行使偽造私文書、詐欺取財罪嫌云云。
  (三)訊據被告堅詞否認有何上開告訴人所指犯行，辯稱：荷蘭銀
    行、上海商業銀行、花銀銀行及中國信託商業銀行之信用卡
    ，均係告訴人在申請書上自行簽名申請，經發卡銀行寄發信
    用卡後，由告訴人自行交給伊，授權伊在卡片背面簽署伊之
    英文名字刷卡支付家庭開銷使用等語（見臺灣臺北地方法院
    檢察署九十六年度他字第五○○一號偵查卷第十六頁、臺灣
    臺北地方法院檢察署九十六年度發查字第一五二七號偵查卷
    第十九頁至第二十頁）。
  (四)本院查：
    1.按刑法第二百十條之偽造文書罪，係指偽造他人名義之文
      書而言，苟以自己名義製作之文書，縱屬內容有不實，自
      不成立該罪責（最高法院八十五年度臺上字第二四三三號
      判決參照）。次按核對筆跡，本為調查證據之一種，除特
      種文書，如古書、字畫或書家摹倣各種字體者之筆跡，須
      選任專門知識技能之鑑定人為精密之鑑定外，若通常一般
      人之書據，有顯著跡象，凡具字學常識之人，一經核對筆
      跡，即足以肉眼辨別其真偽異同者，而本於核對之結果，
      依其心證而為判斷，雖不選任鑑定人實施鑑定程序，亦不
      得指為違法（最高法院八十一年度臺上字第五六一六號判
      決參照）。
    2.被告於系爭信用卡背面及消費簽帳單，均係簽署其英文姓
      名「Wendy Wu」，此為告訴人明載於刑事告訴狀（見同上
      第五○○一號偵查卷第一頁），亦為被告所不否認（見同
      上第五○○一號偵查卷第十六頁），並有告訴人提出之簽
      帳單、被告之英文簽名式樣及筆跡、荷蘭銀行、上海商業
      銀行、花銀銀行及中國信託商業銀行之信用卡正反面影本
      在卷可稽（見同上第五○○一號偵查卷第三頁至第四頁、
      第六頁、第七頁），是被告係以自己名義製作上開文書，
      應堪認定。
    3.稽之告訴人所提出荷蘭銀行、上海商業銀行、花銀銀行及
      中國信託商業銀行之信用卡正面影本（見同上第五○○一
      號偵查卷第七頁），其上所載信用卡之有效期間分別為九
      十三年五月至九十六年五月、九十三年一月至九十五年十
      月、九十三年三月至九十六年三月、九十二年十二月至九
      十五年十二月，足見上開信用卡至遲於九十二年年底、九
      十三年間即已申請使用，而被告又於九十四年六月二十九
      日起至九十六年六月二十八日育嬰留職停薪，並無工作收
      入，此有被告之育嬰留職停薪申請書附卷足憑（見同上第
      五○○一號偵查卷第二十二頁），告訴人復於告訴狀自述
      上開信用卡消費款俱由其彰化商業銀行帳號000000
      00000000號帳戶扣繳（見同上第五○○一號偵查
      卷第二十頁反面），果若告訴人所言，前開信用卡係被告
      所冒名申請並刷卡消費使用，告訴人豈有長達二年餘均未
      發現，直至九十五年六月下旬始突然發覺之理？此顯悖於
      常情。
    4.細繹告訴人所提出荷蘭銀行信用卡申請書上申請人「乙○
      ○」之簽名（見同上第五○○一號偵查卷第五頁），與告
      訴人於告訴狀（見同上第五○○一號偵查卷第一頁）、檢
      察事務官詢問筆錄（見同上第五○○一號偵查卷第十六頁
      ）、警詢筆錄（見同上第一五二七號偵查卷第十七頁）及
      刑事委任書狀（見本院卷第十五頁反面）上「乙○○」之
      簽名，無論勾勒、筆觸、運筆、筆順、字形、結構等均無
      不同，顯係出於同一人之筆跡。
    5.觀諸告訴人所提出之簽帳單及消費明細（見同上第五○○
      一號偵查卷第三頁至第四頁、第二十三頁至第二十七頁）
      ，系爭信用卡之消費商店為書店、童裝精品店、超級市場
      、藥妝店、生活百貨店、電器用品店等，顯係用於支應日
      常家庭生活之所需，亦與被告所辯系爭信用卡係用於支付
      家庭開銷一情相符。
    6.綜核前揭事證，被告於系爭信用卡背面及消費簽帳單簽署
      自己姓名，與偽造文書以偽造他人名義製作文書之構成要
      件已有未合，況系爭信用卡既係由告訴人申請並授權被告
      使用，則被告持之簽帳消費即非使用詐術，交付財物之特
      約商店，亦無陷於錯誤之可言，自不能因告訴人與被告間
      於九十五年間感情生變，並因聲請民事保護令之事交惡，
      而以告訴人否認曾授權被告使用系爭信用卡之片面指訴，
      遽以偽造文書、詐欺取財罪相繩。
  (五)綜上所述，告訴人所指被告涉犯偽造文書、詐欺取財犯行，
    並無積極證據可資證明，而原不起訴處分書及聲請再議處分
    書既已詳予調查偵查卷內所存證據，並敘明所憑證據及判斷
    理由，且原處分所載證據取捨及事實認定之理由，亦無違背
    經驗法則、論理法則及證據法則之情事，是臺灣臺北地方法
    院檢察署檢察官及臺灣高等法院檢察署檢察長以被告犯罪嫌
    疑不足，予以不起訴處分及駁回再議之聲請，對照卷內資料
    ，於法並無違誤。本件聲請交付審判意旨仍執前詞，對於原
    處分加以指摘求予審判，非有理由，應予駁回。
五、依刑事訴訟法第二百五十八條之三第二項前段，裁定如主文
    。
中    華    民    國  九十七  年    三    月  三十一  日
                          臺灣臺北地方法院刑事第十四庭
                              審判長法  官  宋松璟
                                    法  官  陳琪媛
                                    法  官  孫萍萍
上正本證明與原本無異。
本裁定不得抗告。
                                    書記官  林義盛
中    華    民    國  九十七  年    三    月  三十一  日


司法院資訊處製作；財團法人民間司法改革基金會備份。
